臺灣彰化地方法院民事判決
111年度簡上字第29號
上  訴  人    林雪真  


被  上訴人    謝豐明  
上列當事人間請求遷讓房屋等事件，上訴人對於民國110年10月6
日本院北斗簡易庭110年度斗簡字第124號第一審簡易判決提起上
訴，本院於民國111年4月20日言詞辯論終結，判決如下：
    主  文
原判決關於駁回上訴人後開第二項之訴部分及訴訟費用（除確定
部分外）之裁判均廢棄。
上開廢棄部分，被上訴人應再給付上訴人新臺幣肆萬零捌佰元 
，及自附表所示利息起算日起至清償日止，按週年利率百分之五
計算之利息。
上訴人其餘上訴駁回。
第一審（除確定部分外）、第二審訴訟費用由被上訴人負擔五分
之二，餘由上訴人負擔。 
    事  實  及  理  由
壹、程序部分：
    於第二審為訴之變更或追加，非經他造同意，不得為之，但
    擴張或減縮應受判決事項之聲明、請求之基礎事實同一者，
    不在此限，民事訴訟法第446條第1項但書、第255條第1項第
    2款、第3款分別定有明文；前開規定，於簡易訴訟程序之第
    二審準用之，亦為同法第436 條之1第3項所明定。本件上訴
    人提起上訴，原請求被上訴人再給付新臺幣（下同）103,03
    0元（見本院卷第13頁）；嗣具狀及於本院準備程序中，變
    更聲明請求被上訴人再給付102,968元，及自起訴狀繕本送
    達翌日起至清償日止，按週年利率5％計算之利息（見本院卷
    第37、73頁），其所為減縮請求本金金額，及追加請求法定
    遲延利息，係基於兩造間租賃關係之同一基礎事實，依首揭
    規定，應予准許。
貳、實體部分：
一、上訴人主張：兩造於民國108年10月24日簽訂房屋租賃契約書（下稱系爭租約），被上訴人向上訴人承租門牌號碼彰化縣○○鄉○○路0段000巷00號房屋（下稱系爭房屋），租賃期間自108年12月1日起至109年11月30日止，每月租金新臺幣（下同）7,600元，並約定退租時新設立公司必須遷址，如未遷出，視同繼續占用房屋，需按月給付2倍房租。詎被上訴人於租期屆至後，迄至110年8月4日始將設址系爭房屋之鴻準企業社遷出，爰依系爭租約之約定，請求被上訴人給付自110年1月12日起至110年8月4日止，計6個月24日，按 每月15,200元（含租金7,600元、營業地設籍費7,600元）計算，共計102,968元等語。
二、被上訴人則以：被上訴人自107年12月1日起即承租系爭房屋，作為被上訴人經營公司地址及外勞宿舍，並於108年12月1日續租，而簽訂系爭租約。被上訴人於109年11月30日系爭租約租期屆滿前，即遷離系爭房屋，並通知上訴人不續租。且上訴人於110年1月11日就已進入系爭房屋，視同將房屋點交返還上訴人。鴻準企業社登記系爭房屋為營業地，為避免影響公司營運及接收郵件，未及時辦理遷出，然並不影響上訴人使用收益系爭房屋，上訴人請求之違約金過高等語置辯。
三、原審審酌兩造提出之攻擊防禦方法後，為上訴人一部勝訴、
    一部敗訴之判決，即判決命被上訴人給付上訴人18,323元，
    並依職權就上訴人前開勝訴部分為假執行之宣告，其餘之訴
    則駁回。上訴人聲明不服，提起上訴，並聲明：㈠原判決不
    利於上訴人之部分廢棄。㈡上開廢棄部分，被上訴人應再給
    付上訴人102,968元，及自起訴狀繕本送達翌日起至清償日
    止，按週年利率5％計算之利息。被上訴人則答辯聲明：上訴
    駁回。（被上訴人對其敗訴部分未聲明不服，該部分已告確
    定）。
四、兩造不爭執事項：
(一)兩造於108年10月24日簽訂系爭租約，被上訴人向上訴人承
    租系爭房屋，租賃期間自108年12月1日起至109年11月30日
    止，租金每月7,600元。
(二)被上訴人於租期屆滿後未續租。
(三)被上訴人承租系爭房屋，作為外勞宿舍，於109年12月1日騰空遷離。
(四)被上訴人將鴻準企業社之營業地登記在系爭房屋，於110年8
    月4日申請歇業而遷出地址。 
(五)兩造約定退租時，公司營業地址必須遷出，如未遷出，每月
    按房租2倍即15,200元給付與上訴人。
(六)兩造於110年1月12日在彰化縣溪州鄉調解委員會進行調解，
　　然未成立，被上訴人交付上訴人鑰匙1把。
五、兩造爭執事項：
    上訴人依系爭租約之約定，請求被上訴人給付自110年1月12日起至110年8月4日止，計6個月24日，因公司未遷址按租金2倍計算之金額，有無理由？　　 
六、得心證之理由：
(一)被上訴人自110年1月12日起至110年8月4日止，未占有系爭
    房屋：
  1.承租人於租賃關係終止後，應返還租賃物，民法第455條前
    段定有明文。又占有屬事實狀態，所謂占有人，是指對於物
    有事實上管領之力者而言，此觀民法第940條、第962條規定
    自明。所稱有事實上之管領力，固不以其人與標的物有身體
    上接觸或物理上控制為限，但須依一般社會觀念，足認一定
    之物已具有屬於其人實力支配下之客觀關係者，始可謂有事
    實上之管理力，一般而言，對於物已有確定與繼續之支配關
    係，或者已立於得排除他人干涉之狀態者，方可謂對物已有
    事實上之管領力。
  2.查兩造間系爭租約之租賃期間至109年11月30日屆滿，被上
    訴人未續租，並於109年12月1日騰空遷離系爭房屋。且兩造
    於110年1月12日在彰化縣溪州鄉調解委員會調解時，被上訴
    人交付上訴人鑰匙1把等事實，為兩造所不爭執（見兩造不
    爭執事項第一至三項），可知被上訴人自109年12月1日起即
    未繼續使用系爭房屋，且於110年1月12日調解時向上訴人為
    返還房屋之通知，堪認被上訴人自斯時起即未繼續支配、管
    領系爭房屋，而無占用該屋之事實存在。是上訴人主張被上
    訴人於110年8月4日將工廠營業地址遷出前，仍視同占用系
    爭房屋，應按月給付房租7,600元，係屬無據，不應准許。
  3.上訴人雖主張兩造約定如未將營業地遷出，即視為占用系爭
    房屋云云。然觀諸系爭租約以手寫文字補充記載「退租時，
    新設立之公司必須遷址，未遷出時間房租加倍計算，一概由
    謝先生（即被上訴人）負責」（下稱系爭約款）、第6條約
    定「乙方於租期屆滿時，除經甲方同意繼續出租外，應即日
    將租賃房屋誠心按照原狀遷空交還甲方，不得藉詞推諉或主
    張任何權利，如不即時遷讓返還房屋時，甲方每月得向乙方
    請求按照租金2倍之違約金或即申請停水停電至遷讓完了之
    日止」（見本院卷第37、41頁），並未約明被上訴人未將營
    業地遷出即視同占用房屋。且系爭租約第6條係就被上訴人
    於租期屆滿後，仍繼續占用房屋之債務不履行情事，約定需
    給付按租金2倍計算之違約金。則按上訴人所陳系爭約款係
    為補充系爭租約第6條約定等語（見本院卷第39頁），可認
    上開約款係約定被上訴人於租期屆滿後，未履行遷出營業地
    址之義務，需按房租2倍金額計付違約金。
(二)上訴人得請求金額為何？
　1.當事人得約定債務人於債務不履行時，應支付違約金。違約
    金，除當事人另有訂定外，視為因不履行而生損害之賠償總
    額；約定之違約金額過高者，法院得減至相當之數額，民法
    第250條第1項、第2項前段、第252條分別定有明文。又約定
    之違約金是否過高，應依一般客觀之事實、社會經濟狀況、
    當事人實際上所受損害及債務人如能如期履行債務時，債權
    人可享受之一切利益，為公平合理之衡量；對於損害賠償預
    定性之違約金，應以債權人實際所受之積極損害及消極損害
    （所失利益），作為主要之考量因素，以酌定其所約定之違
    約金是否過高（最高法院110年度台上字第1268號判決意旨
    參照）。
　2.查系爭約款未明訂該2倍租金給付為懲罰性違約金，且未與
    其他具損害賠償性質之約定併列，依民法第250條第2項前段
    規定，該約定乃屬損害賠償總額預定性質之違約金。又被上
    訴人違反系爭約款之約定，於系爭租約租期屆滿後，未履行
    遷出營業地址之義務，迄至110年8月4日始辦理遷出登記等
    事實，為兩造所不爭執（見兩造不爭執事項第四項），上訴
    人依系爭約款之約定請求被上訴人給付違約金，自屬有據。
　3.查兩造間月租金為7,600元，然約定未遷出營業地之違約金
    每月高達15,200元，與上訴人實際所受損害（即上訴人因系
    爭房屋登記為鴻準企業社之營業地所受損害）相較，過於懸
    殊，應依上開規定予以核減。查被上訴人於租約屆滿後，經
    上訴人屢次催告，且於110年4月19日收受本件起訴狀後，仍
    遲未遷出營業地，此有兩造間LINE對話紀錄可參（見原審卷
    第245、247、249、253至259頁）。爰審酌被上訴人延遲遷
    出營業地址之違約情節，影響上訴人規劃系爭房屋後續利用
    收益，然上訴人得依商業登記法第29條第1項第4款規定，向
    當地主管機關申請撤銷或廢止其商業登記。併審酌現時社會
    經濟、不動產景氣狀況、兩造社會地位、當事人所受損害及
    所得受之利益等一切客觀情狀，認被上訴人於租賃關係終止
    後，未即時辦理營業地遷出應支付之違約金，應酌減為每月
    6,000元計算，始屬相當。從而，上訴人得請求被上訴人給
    付自110年1月12日起至110年8月4日止，計6個月24日，因被
    上訴人未將公司遷址，按每月6,000元計算之違約金共計40,
    800元（計算式：6,000×6＋6,000×24/30＝40,800，小數點以
    下四捨五入），逾此金額之請求，即不應准許。
(三)給付有確定期限者，債務人自期限屆滿時起，負遲延責任；
    給付無確定期限者，債務人於債權人得請求給付時，經其催
    告而未為給付，自受催告時起，負遲延責任。遲延之債務，
    以支付金錢為標的者，債權人得請求依法定利率計算之遲延
    利息；應付利息之債務，其利率未經約定，亦無法律可據者
    ，週年利率為5％，民法第229條第1、2項、第233條第1項前
    段、第203條分別定有明文。
　1.查本件上訴人於原審起訴時，請求被上訴人按月給付15,200
    元直至工廠遷出日止（見原審卷第13頁），足認上訴人就其
    依系爭租約每月得向被上訴人請求之違約金，已為請求定期
    給付之意思表示，然兩造未約定每月給付期限，故應於每月
    屆滿時即每月末日為支付日。
　2.上訴人就本件起訴狀繕本送達被上訴人翌日即110年4月20日
    （見原審卷第73頁所附送達回證）前到期之月違約金共計16
    ,000元（即110年1月12日起至110年3月31日止，計2月20日
    ，計算式：6,000×2＋6,000×20/30＝16,000），請求均自該日
    起算遲延利息，自無不合；然就於上開日期尚未發生之違約
    金債務，則應按月自應給付日之翌日，即翌月1日起算法定
    遲延利息。從而，上訴人請求被上訴人給付40,800元，及其
    中16,000元自110年4月20日起；其中6,000元（即110年4月
    之違約金）自110年5月1日起；其中6,000元（即110年5月之
    違約金）自110年6月1日起；其中6,000元（即110年6月之違
    約金）自110年7月1日起；其中6,000元（即110年7月之違約
    金）自110年8月1日起；其中800元（即110年8月1日至4日之
    違約金）自110年9月1日起，均至清償日止，按週年利率5％
    計算之利息，即屬有據；逾此範圍之請求，則屬無據。
七、綜上所述，上訴人依系爭約款之約定，請求被上訴人給付自
    110年1月12日起至110年8月4日止，因公司未遷址之違約金 
    40,800元，及如附表所示利息，為有理由，應予准許；逾此
    部分之請求，則無理由，應予駁回。原審就上開應准許部分
    ，為上訴人敗訴之判決，尚有未合，上訴論旨指摘原判決此
    部分不當，求予廢棄改判，為有理由，爰由本院廢棄改判如
    主文第2項所示。其餘不應准許部分，原審為上訴人敗訴判
    決，理由雖有不同，結論並無二致，仍應予維持。上訴意旨
    指摘原判決此部分不當，求予廢棄改判，為無理由，應予駁
    回。 
八、本件事證已臻明確，兩造其餘攻擊或防禦方法及所用之證據
    ，經本院斟酌後，認為均不足以影響本判決之結果，爰不逐
    一論列，附此敘明。
九、據上論結，本件上訴為一部有理由，一部無理由，依民事訴
    訟法第436條之1第3項、第450條、第449條第1項、第79條，
    判決如主文。
中　　華　　民　　國　　111 　年　　5 　　月　　11 　日
            民事第三庭    審判長法　官　洪榮謙
                                法  官  洪堯讚
                                法  官  鍾孟容
以上正本係照原本作成。
如對判決上訴，應於判決送達後20日內向本院提出上訴狀。如委
任律師提起上訴者，應一併繳納上訴審裁判費。
中　　華　　民　　國　　111 　年　　5 　　月　 11 　　日
                                書記官　張茂盛
附表：法定遲延利息
編號 金額（新臺幣） 利息起算日（民國）  1 16,000元 110年4月20日  2  6,000元 110年5月1日  3  6,000元 110年6月1日  4  6,000元 110年7月1日  5  6,000元 110年8月1日  6    800元 110年9月1日 合計 40,800元